【裁判字號】    88,上易,4830
【裁判日期】    890126
【裁判案由】    詐欺等
【裁判全文】
臺灣高等法院刑事判決                  八十八年度上易字第四八三號
    上  訴  人
    即  自訴人  丙○○
    自訴代理人  甲○○
    被      告  乙○○
右上訴人因被告詐欺等案件，不服臺灣台北地方法院八十八年度自字第三四九號，中
華民國八十八年九月十四日第一審判決，提起上訴，本院判決如左：
    主  文
上訴駁回。
    理  由
一、自訴意旨略以：被告乙○○乃軸展股份有限公司（下稱軸展公司）之負責人，自
    民國八十七年初起即以公司缺錢為由，陸續以公司本票、支票向自訴人調現，總
    額為新台幣（下同）五百三十七萬元，然自八十七年十一月下旬起，軸展公司支
    票以「拒絕往來」為由而退票，被告亦避不見面，後於同年十二月二十一日委由
    黃秋田律師出面召開債權人會議，但會中僅要求登記債權金額，並未提出任何資
    產負債表，更無償債計劃，又未經全體債權人之同意，私下處分公司之資產與同
    為債權人之公司員工，因認被告涉有詐欺、背信罪嫌。
二、按犯罪事實應依證據認定之，無證據不得推定其犯罪事實，又不能證明被告犯罪
    者，應諭知無罪之判決，刑事訴訟法第一百五十四條第一項、第三百零一條第一
    項分別定有明文。又刑事訴訟法上所謂認定犯罪事實之證據，係指足以認定被告
    確有犯罪行為之積極證據而言（最高法院二十九年上字第三一○五號判例參照）
    。又告訴人之告訴，係以使被告受刑事訴追為目的，是其陳述是否與事實相符，
    仍應調查其他證據以資審認（最高法院五十二年臺上字第一三００號判例意旨參
    照）。又刑法第三百三十九條第一項詐欺罪之成立，以意圖為自己或第三人不法
    所有，以詐術使人將本人或第三人之物交付為要件。所謂以詐術使人交付，必須
    被詐欺人因其詐術而陷於錯誤，若其所用方法，不能認為詐術，亦不致使人陷於
    錯誤，即不構成該罪（最高法院四十六年台上字第二六○號判例參照）。經查：
（一）自訴人認被告有詐欺、背信犯行，無非以被告之民間與銀行債務高達三億元，
      粗估其每年利息支出約四千萬元，而以軸展公司年營業額為一億五千萬元，若
      以毛利二成計算，每年毛利約三千萬元，每年虧損達一千五百萬元，被告明知
      自己資力不佳，已無力還款，仍大肆擴張信用，向自訴人借錢，其詐財意圖非
      常明顯，且衡諸台灣目前生意付款習慣，自交貨、開出發票、收到票款、票款
      兌現，其過程約三個月，以被告每月平均營業額一千二百五十萬元，則事發後
      三個月內，理應有將近四千萬元應收帳款收入，被告未明確說明，是否業已飽
      入私囊，在在令人懷疑，其私自侵吞占為己有之意圖，已無可狡賴，並提出支
      票、退票理由單為其論據。
（二）訊之被告堅決否認詐欺、背信犯行，辯稱：被告與自訴人自八十三年間即有金
      錢往來，本件附表編號二、三之一百十萬元及二百萬元借款是是八十六年初借
      的，後來票到期後延期換票，改為八十八年一月及三月期的票，並非八十七年
      初才向自訴人借的。如附表編號六、七的三十萬元及一百七十萬元借款，是八
      十六年六、七月間向自訴人借的，後延期換票，改為八十八年七月二十一日期
      的票，亦非八十七年初才向自訴人借的。軸展公司於八十七年五、六月間還算
      正常，同年七、八月間因銀行信用狀返款期限屆至，故向地下錢莊借款四百萬
      元，到十月間，因銀行額度緊縮及景氣不佳，狀況才不好，付不出利息，致無
      法清償債務。而軸展公司應收帳款由往來廠商逕匯入銀行帳戶，亦為債權人華
      僑銀行民生分行、彰化銀行復興分行、中國國際商業銀行大安分行扣抵繳欠款
      ，並無剩餘可供使用；至自訴人所稱被告處分部分資產予員工，實際上係員工
      債權總額約五千萬元，按現貨價值計七百五十萬元之貨抵償，清償比例為百分
      之十五，被告願以債權百分之十五計算自訴人之債權價值。現被告及公司尚有
      倉庫內值約二千餘萬元之庫存品，正積極求取變現中，若能變現，定用以平均
      分配予各債權人等語。
（三）查：被告自八十三年間起即曾向自訴人借款週轉，其間有借有還，全部借款之
      利息均至八十八年十月份，十一月份被告倒閉後始無力支付等情，業據自訴人
      於本院調查時供承明確。就如附表二、三所示部分，自訴人坦承最初借款時間
      為八十五年底、八十六年初，附表所示七十萬元及一百三十萬元部分，則主張
      是於八十七年七月份才新借之款項（詳本院八十八年十二月六日調查筆錄），
      經本院詢以何以舊債未清，願意再借新債，自訴人答稱：「因為是老朋友，以
      前有借有還，被告又以電話稱需款甚急」等語（詳本院八十九年一月六日調查
      筆錄），足見自訴人借錢給被告係因二人為老朋友關係，且過去自八十三年以
      來，被告向自訴人借款均有借有還，信用良好等情，故尚難以被告稱急需款使
      用再度借錢，即認定被告有向自訴人施用詐術，自訴人亦無何陷於錯誤可言。
（四）另查軸展公司之支票存款帳戶係於八十七年十一月間始退票，於同年月十三日
      經票據交換所公告拒絕往來等情，此有支票、本票、退票理由單、華僑商業銀
      行民生分行八十八年五月二十一日（八八）僑銀生字第四五號函、第一商業銀
      行民生分行八十八年五月二十六日一民生字第八七號函、華南商業銀行東台北
      分行八十八年七月十三日華東台存字第一○七號函附卷可稽（見原審卷第三至
      十、五十一、五十三、九十五、一四七頁），且為自訴人所不爭，自堪信為真
      實。又單單依華僑銀行民生分行檢送之軸展公司於該行甲存支票帳戶顯示，被
      告經營之公司在八十七年七月份之支票支出，計有二千九百餘萬元兌現；八十
      七年八月份計有約三千萬餘元之支票兌現；八十七年九月份計兌現約二千五百
六十餘萬元之支票；十月份則兌現計約一千一百多萬元；十一月份則兌現八萬
      餘元（詳原審卷第七十七頁至第九十二頁往來明細表），此外，依第一商業銀
      行民生分行所檢送之軸展公司甲存帳戶往來明細表，亦可知軸展公司在八十七
      年七月至十月份之支票往來亦均正常，兌現之支票金額，亦都非少（詳原審卷
      第九十五頁至第一百零六頁），由是可知被告經營之軸展公司在八十七年七月
      至十月間，尚往來正常，並無故意不付款之情形，且所付之款項可謂金額龐大
      ，應認自訴人主張被告向伊借款之八十七年七月當時，被告尚有使公司正常繼
      續營運之決心與作為，尚難認被告有何為自己或第三人之不法所有意圖。故縱
      如自訴人所稱，被告欠自訴人之三十萬元及一百七十萬元部分係自八十七年七
      月份始向自訴人借得之款項，亦因被告經營之軸展公司於八十七年七月至十八
      月間，確仍有大筆金額之資金正常往來，有如前述，實足以証明被告有繼續營
      運公司之主觀意圖，故被告以需款孔急，再於八十七年七月間向自訴人再度借
      款，核亦與社會常情無違，要難以此即謂被告有何不法意圖或有何詐術。
（五）另證人即軸展公司之會計林維菁於原審到庭結證稱：軸展公司營運向來不錯，
      但於八十六年底由於匯兌及經濟風暴之因素（台幣大跌，匯率損失大），往來
      銀行亦凍結軸展公司之資金，八十七年初資金週轉較為吃緊，接單較少，十月
      份軸展公司尚有中鋼安鋒鋼鐵集團之訂單，惟因缺乏資金無法至海關領貨以履
      行交貨義務，被告均向朋友、同事借款等語（見原審卷第一九三至一九四頁之
      八十八年八月十二日訊問筆錄），證人林維菁固曾擔任軸展公司之會計人員，
      然其同為被告之債權人，已據其供明在卷，自無偏袒迴護被告之必要，故其證
      詞尚屬可信。準此以觀，益見軸展公司雖於八十七年初有資金吃緊情況，但仍
      有繼續營運之盤算及實際行為，被告始會借貸以因應軸展公司之經濟困境，其
      於借款時尚期待藉此扭轉情勢，難憑被告嗣後無法償債即認其有明知自己無支
      付能力而借款之施用詐術行為。
（六）證人即被告委託代為處理債務之律師黃秋田於原審證稱：伊受乙○○之委託召
      開債權人會議，軸展公司之資產負債比例約百分之十五至二十，員工債務部分
      清償百分之十五，其餘債務部分之清償亦不超過百分之十五等語（見原審卷第
      一二二頁之八十八年七月一日訊問筆錄），是以被告於無法償還債務後，隨即
      於八十七年十二月二十一日召開債權人會議，陸續與債權人達成和解，益證其
      無不法所有意圖與詐欺故意。
（七）查自訴人與被告之間僅為消費借貸關係，自訴人並無委任被告代為處理事務，
      被告縱未能證明軸展公司應收款項之用途，亦與自訴人無涉。故被告行為與刑
      法第三百四十二條第一項規定之背信罪構成要件有間。
（八）至自訴人請求被告提出軸展公司於八十六年、八十七年度之相關帳冊資料，並
      請求本院如被告不敢提出則向簽證會計師或稅務機關調閱上開資料等情。惟自
      訴人應提出積極證據以證明被告有犯罪事實，而非由被告自行舉證以明其無辜
      ，且本案首應審酌者厥為被告究有無意圖為自己不法之所有以詐術使自訴人交
      付財物之行為，縱有上開帳冊資料，亦僅能明瞭軸展公司之營運狀況，無從了
      解被告於借款之際之主觀意圖，故此部分自無調查之必要，併此敘明。
（九）綜上所述，被告固無法償還借款，惟自訴人據此認定被告有施用詐術使自訴人
      陷於錯誤而交付借款，尚屬率斷，且兩造間並未存有任何委任關係。被告所辯
      ，堪以採信。此外，復查無其他積極證據足資證明被告涉有何詐欺取財、背信
      犯行，不能證明被告犯罪，原審依法為被告無罪之諭知，核無不合，自訴人之
      上訴為無理由，其上訴應予駁回。
據上論結，應依刑事訴訟法第三百六十八條，判決如主文。
本案經檢察官劉靜婉到庭執行職務。
中     華     民     國    八十九   年       一       月     二十六     日
                             臺灣高等法院刑事第十五庭
                                 審判長法  官  劉  叡  輝
                                       法  官  林  勤  綱
                                       法  官  黃  瑞  華
右正本證明與原本無異。
不得上訴。
                                       書記官  秦  仲  芳
中     華     民     國    八十九   年       一       月     二十八     日


司法院資訊處製作；財團法人民間司法改革基金會備份。
